【裁判字號】    98,訴,628
【裁判日期】    990408
【裁判案由】    業務過失致死
【裁判全文】
臺灣嘉義地方法院刑事判決               98年度訴字第628號
公  訴  人  臺灣嘉義地方法院檢察署檢察官
被      告  庚○○
選任辯護人  蔡碧仲律師
            陳振榮律師
            張宗存律師
上列被告因業務過失致死案件，經檢察官提起公訴（九十八年度
偵字第三六七四號），本院判決如下：
    主  文
庚○○無罪。
    理  由
壹、公訴意旨略以：被告庚○○係中華電信股份有限公司臺灣南
    區電信分公司（下稱中華電信公司）嘉義營運處之客戶網路
    中心第八股助理工程師，負責嘉義縣朴子市地區○路之巡勘
    工作，為從事業務之人，本應落實巡勘，以期發現並預見線
    路之各項問題，並採取有效防範或改善措施，以消除災害發
    生，對於風力較大區○○○路應加強巡勘，防範線路遭風力
    吹落，影響行人、車輛往來安全，且可預見嘉義縣太保市○○里○○道路中華電信嘉義營運處編號南桿五六支十一分二
    電信桿路段地處空曠，冬天有強勁季風吹拂，該區○○路可
    能遭勁風吹落，影響用路人往來安全，而依當時客觀情況並
    無不能注意之情事，竟疏於防範，致附掛該電信桿上，客戶
    已申請移機，承包商吉宏工程有限公司（下稱吉宏公司）未
    依約拆除之000000000號室內電話屋外線一端於民
    國九十七年一月二十九日下午六時後之某時遭季風（北風）
    吹斷，垂落橫越於該產業道路上，適有呂永在於同年一月三
    十日下午六時十二分許，騎乘牌照號碼UMZ—015號輕型機車
    沿該產業道路，由西往東方向行經上開路段，遭垂落橫越車
    道上之電話屋外線勾纏，致所騎乘之機車失控滑倒，跌落路
    旁水溝，經送財團法人長庚紀念醫院嘉義分院（下稱嘉義長
    庚醫院）急救，仍因頭部外傷併腦出血、吸入性肺炎不治死
    亡，因認被告庚○○涉犯刑法第二百七十六條第二項之業務
    過失致人於死罪嫌。
貳、證據能力部分：
一、按被告以外之人於審判外之陳述，經當事人於審判程序同意
    作為證據，法院審酌該言詞陳述或書面陳述作成時之情況，
    認為適當者，亦得為證據。當事人、代理人或辯護人於法院
    調查證據時，知有第一百五十九條第一項不得為證據之情形
    ，而未於言詞辯論終結前聲明異議，視為有前項之同意，刑
    事訴訟法第一百五十九條之五定有明文。查被告及辯護人除
    對於(一)證人甲○○、辛○○、廖政和、丁○○、乙○○、張
    林素美、己○○於警詢之證述；(二)證人甲○○、呂永隆於偵
    查中九十七年一月三十一日未具結之證述、辛○○於偵查中
    未具結之證述；(三)內政部警政署刑事警察局九十七年四月二
    十五日刑鑑字第0970039506號鑑定書，抗辯無證據能力（詳
    後述），就其餘本件判決所引用之被告以外之人警詢供述、
    於檢察官偵查中結證證述及卷附書面傳聞證據資料，就其證
    據能力未表異議（本院卷一第十八頁、第一百三十九頁），
    本院審酌前揭被告以外之人審判外之陳述作成情況，均係出
    於任意性供述，並於本院審理時，已賦予被告對質詰問機會
    ，且上開書面傳聞證據作成形式，亦無瑕疵，與待證事實復
    有關聯性，採納上開證據方法，尚無礙於被告與辯護人於程
    序上之彈劾詰問權利，而認上開證據資料合於刑事訴訟法第
    一百五十九條之一、之四、之五等規定，因而均具證據能力
    ，合先敘明。
二、次按刑事訴訟法第一百五十九條第一項規定，被告以外之人
    於審判外之言詞或書面陳述，除法律有規定者外，不得作為
    證據，而證人甲○○、辛○○、廖政和、丁○○、乙○○、
    張林素美、己○○於警詢中所為有關被告犯罪事實之證詞，
    為審判外之陳述，被告及其辯護人已明確表示不同意作為證
    據使用，復不符合法律所定得例外作為證據使用之情形，依
    上開規定，應無證據能力，不得做為認定被告有無犯罪之證
    據。又按證人、鑑定人依法應具結而未具結者，其證言或鑑
    定意見，不得作為證據，刑事訴訟法第一百五十八條之三定
    有明文。查辛○○於偵查中係以被告身分傳喚，其偵查中之
    證述並未依法具結，自不得做為本件證據；另證人甲○○、
    呂永隆於九十七年一月三十一日檢察官相驗偵訊時，亦未具
    結，就渠等該次指述內容，亦不得做為證據。
三、辯護人抗辯內政部警政署刑事警察局鑑定書所鑑驗之死者衣
    褲，並非由員警直接自死者身上扣得，而係家屬於四日後始
    提出供警方鑑識，則所鑑定之衣褲與死者事故發生時所穿之
    衣褲是否同一即有疑義，且取得衣褲之扣押程序非經嚴格之
    調查程序取得，該鑑定書應無證據能力。經查：
  (一)死者呂永在之衣物於急救過程如何處理，經嘉義長庚醫院函
    覆「一、於本院急救之病患，依病情需要將身上衣物剪除或
    脫除，以袋子裝好置於病患身旁，再交由家屬，若有貴重物
    品則填據急診病患物品暫保管清單，由警衛先保管。二、呂
    君九十七年一月三十日至本院急診時，依救護紀錄表身上現
    金七千一百元、皮夾一只、NOKIA 手機一只交由本院黃嘉興
    守衛保管，依護理紀錄由柯淑鈴護理人員為其更換衣物」等
    情，有嘉義長庚醫院九十九年一月二十一日長庚院嘉字第00
    048號函文及函附急診病患物品暫保管清單、救護紀錄表各
    一份在卷可參（見本院卷一第一百九十三頁至第一百九十五
    頁）。而證人甲○○即死者之女亦於本院證稱：當初是我妹
    妹先到醫院，醫院有把父親身上衣物還有財物交給我妹妹簽
    收，有手機、皮包，另外還有外套、衣服、褲子、襪子及鞋
    子，當時我不在場，我到的時候父親身上是穿醫院的衣服，
    有看到他自己的衣服已經放在病床旁邊，是用醫院的塑膠袋
    裝起來，皮夾是另外放等語（見本院卷一第二百十七頁至第
    二百三十二頁）。是死者呂永在之衣物，依嘉義長庚醫院之
    急救處理程序及證人甲○○上揭證述，係由醫院護理人員先
    行剪除或脫除後，以袋子裝好置於呂永在病床旁，再交由家
    屬處理，應堪認定。
  (二)其次，證人甲○○於本院證稱：醫院用塑膠袋裝的衣服，後
    來是跟我父親大體一起帶回家，拿回去就放在靈堂旁邊，因
    為衣服很濕我們怕發霉，隔天就把塑膠袋拆開來，把衣服拿
    出來放到箱子裡，也是放在靈堂旁邊，後來在勘驗前二天我
    們接到警察電話通知，說勘驗機車的時候一起把衣服帶過去
    ，當時機車已經放在警察局了，當天我和妹妹騎機車把衣服
    都用本來的箱子裝著全部帶過去，到分駐所時鑑識官已經在
    外面，我們就把衣服放在他前面，是放在派出所外面地上，
    他先把機車採證完之後，就挑衣服放到塑膠袋裡，其他部份
    我們就又帶回來等語（見本院卷一第二百十七頁至第二百三
    十二頁）。而依證人甲○○上揭證述情詞以觀，死者衣褲因
    掉落水溝內浸濕，家屬將塑膠袋拆開擺放在紙箱內陰乾，並
    依一般習俗放置在死者靈堂外，顯與常理相符，且證人甲○○於案發時僅二十歲，與其二名妹妹、弟弟均年齡尚輕（母
    親已亡故），甫遭此親人驟然離逝之悲，應無多餘心思刻意
    調換死者衣物、製造不利被告證據之心機。參以證人丁○○
    即救護人員於本院證稱：救護當時我是負責駕駛，我們是第
    一到達現場的，到達後我也有下車救護，協助把人搬上車，
    死者當時是穿黑色夾克，因為我們車燈有照到是黑色的，褲
    子顏色我忘記了，當時他夾克、褲子是濕的，（提示扣案死
    者衣物）死者當時是穿這件黑色外套沒錯等語（見本院卷一
    第二百三十三頁至第二百四十頁），是證人丁○○亦證稱扣
    案外套確實為死者呂永在於案發時所穿著，益徵證人甲○○
    所提出供採證之衣服，應確實為死者呂永在於案發當天所穿
    著無誤。再者，觀諸卷附九十七年二月四日勘查採證時之照
    片及偵查中告訴代理人提出之死者衣物照片（見相驗卷第一
    百零七頁、本院卷一第三百零五頁至第三百十二頁），就九
    十七年二月四日證人甲○○所提出供勘查採證之衣褲，其中
    褲子及穿套於長褲所附皮帶，均有明顯之剪除痕跡，且外套
    、褲子及鞋子均有相當類似之草渣與塵土，並有紙箱擺放在
    旁，則上揭長褲與皮帶之直接剪斷情形，實與嘉義長庚醫院
    函稱之急救過程會以剪除方式處理病患衣褲相符，而衣褲及
    鞋子沾染之草渣塵土，亦與死者掉落水裡時，衣褲及鞋子均
    有沾染水中髒物情形相當，益徵扣案送內政部警政署刑事警
    察局鑑定之衣褲，確實為死者呂永在於案發當時所穿著無誤
    ，其同一性並無疑義。至證人丙○○即員警雖於本院證稱：
    不清楚衣褲如何出現，鑑識當天，我出去看的時候，它放在
    派出所地上等語（見本院卷一第一百六十六頁）；證人戊○○即鑑識人員證稱：死者衣褲擺放在派出所內，後來才拿出
    來放在停車場，誰在派出所處理不清楚等語（見本院卷一第
    二百零三頁）。是證人丙○○、戊○○就上揭衣褲取得情形
    ，與證人甲○○證述內容雖未一致，然因證人丙○○、戊○○長期處理案件，對於各案件採證時，採證物品提出情形，
    實難以詳細記憶，是尚難因證人丙○○、戊○○就本案衣褲
    取得細節，與證人甲○○證述情節不符，即據此認定證人甲○○證述內容不可採。
  (三)再上揭衣褲雖並非於九十七年一月三十一日呂永在死亡當日
    為警扣得，而係於九十七年二月四日勘查採證時，由證人甲○○提出，於此期間證人甲○○僅因衣褲潮濕而將之擺放在
    紙箱內，並均放置在靈堂內未做更動，業如前述，而證人戊○○於本院證稱：證物有分生物跡證跟非生物跡證，生物跡
    證例如血跡、指紋，會有轉移的問題，非生物跡證不會有轉
    移問題，本案就是屬於非生物跡證，因為不會有轉移問題，
    所以我們一般保存方式都是用塑膠袋或證物袋保存起來，塑
    膠袋跟證物袋對證物保存上不會產生爭議等語（見本院卷一
    第二百零六頁至第二百零七頁）。是本件勘查採證之衣褲，
    雖證人甲○○有將物品自醫院裝置之塑膠袋內取出放置在紙
    箱內陰乾，再於勘查採證時由鑑識人員將衣褲自紙箱內取出
    裝放在塑膠袋內，然因該衣褲上之摩擦痕跡屬於非生物跡證
    ，並無轉移問題，是縱使上揭物品有自醫院塑膠袋移至紙箱
    內，再自紙箱內移置塑膠袋內，亦無跡證轉移污染之疑義。
  (四)又上揭衣褲雖係由證人甲○○於勘查採證時直接提出，員警
    採證前並未製作扣押筆錄、扣押物品收據等。惟按扣押係強
    制處分之一種，以扣押意思並實施扣押之執行，即生效果。
    因此，扣押之意思表示於到達扣押物之持有人（包括所有人
    ），並將應行扣押之物移入於公權力支配下，其扣押之行為
    即屬完成，該扣押物於此時在法律上應認為已由國家機關佔
    有中。至其於扣押後，該有權實施扣押之人員有無命他人在
    場見證或簽名，暨是否由該扣押人等搬運、保管，抑命持（
    所）有人或其他人員為適當之保管，要均為扣押完成後之處
    置方法，非屬實施扣押之生效要件，有最高法院七十一年度
    台上字第二三六０號判決意旨可資參照。另搜索扣押筆錄，
    僅係進行搜索、扣押程式之證明，而刑事訴訟法第一百三十
    九條第一項規範扣押物品收據之目的亦在於證明作用，蓋扣
    押係對於人民財產權之干預，對於財產因而受到干預之人，
    扣押物品收據為可有效證明「財產已被扣押」以及「何種財
    產被扣押」之憑據，一來可避免執行人員或其後之保管人員
    覬覦所扣押之財產，二來亦可作為撤銷扣押或發還扣押物品
    之依據，並可保護執法人員，防範對其無中生有指控之功能
    。此外，同條第二項規定之作用，主要在於保全證據，將證
    據封存於扣押時之狀態，以待進一步之處理。因此，自搜索
    扣押筆錄、扣押物品收據之作用，刑事訴訟法第一百三十九
    條之規範目的，及參諸上開最高法院判決意旨之說明，扣押
    時是否製作搜索扣押筆錄、扣押物品收據，抑或是否封緘，
    均係執行結尾程式，應與執行後之處置為相同處理而與證據
    取得無涉，亦即證據取得違法與否，應在於搜索、扣押當時
    是否違法之判斷，而非得以扣押後之處理未符法律規定，即
    得逕認所扣押物品之取得手段即屬違法。查上開死者呂永在
    之衣褲，係經證人甲○○即死者家屬同意後提供與警方採證
    乙節，業據證人甲○○於本院證述明確（見本院卷一第二百
    二十一頁），且依證人甲○○前揭證述衣褲係警方通知，於
    勘查採證機車時一併帶至分駐所，其即依警方囑咐帶至分駐
    所後交與警方採證等情以觀，應可推認死者家屬甲○○於警
    方採集上開衣褲進行化驗蒐證時，應有同意警方採證並進行
    偵蒐，復有甲○○簽立同意採證之嘉義縣警察局勘察採證同
    意書在卷可參（見相驗卷第一百十一頁）。故上開採證衣褲
    係警方經死者家屬甲○○同意後取得一節，堪可認定。執是
    ，上開採證衣褲，既係死者於案發當時所穿著衣褲，其同一
    性尚無疑義，於死者家屬取得至交與警方時，並無跡證轉移
    問題，復經警方得死者家屬同意而取得採證，足見警方取得
    上開採證衣褲之過程並無違法，是依照上開採證程序取得之
    衣褲，再送請內政部警政署刑事警察局鑑定，則依照鑑定程
    序做成之鑑定報告，自屬刑事訴訟法第一百五十九條第一項
    「法律有規定」（即刑事訴訟法關於鑑定之規定）之傳聞證
    據之例外，辯護人抗辯衣褲同一性有疑義，且取得衣褲之程
    序非經嚴格之調查程序取得，該鑑定應無證據能力云云，尚
    屬誤解。
、本件公訴人認被告庚○○涉有上揭業務過失致死罪嫌，無非
    係以證人辛○○、呂永隆、廖政和、丁○○、己○○、甲○○之證述（其中辛○○、廖政和、丁○○、己○○、甲○○
    警詢供述無證據能力，甲○○、呂永隆於九十七年一月三十
    一日偵查中指述、辛○○歷次偵查中之供述均無證據能力，
    業如前述），以及道路交通事故現場圖、道路交通事故調查
    報告表、車禍現場暨車損照片、檢察官勘驗現場筆錄、勘驗
    現場照片、相驗屍體證明書、相驗筆錄、嘉義長庚醫院診斷
    證明書及病歷資料、告訴人所提供之現場照片光碟、電信線
    路用戶設備裝移機工程契約、施工單、中華電信嘉義營運處
    函文、架空線路巡勘紀錄表及線路巡勘作業說明、法務部法
    務部法醫研究所函文、嘉義縣警察局水上分局扣押書、現場
    勘察記錄、勘察採證同意書、勘察採證照片、內政部警政署
    刑事警察局鑑定書等為其論罪之依據。惟訊據被告庚○○固
    坦認案發地點之中華電信公司屋外線為其巡勘範圍，惟堅詞
    否認有何業務過失，辯稱：伊已依照公司規定之線路巡勘作
    業說明，約三個月巡勘一次，巡勘過程並未發現有屋外線斷
    落或其他異樣，而官雨田工寮拆除後，並未發現屋外線有不
    當附掛或垂落，且案發地點之屋外線，並非架設在中華電信
    之電信桿上，而是架在路燈桿上，實與伊無關等語。
肆、按犯罪事實應依證據認定之，無證據不得認定犯罪事實；又
    不能證明被告犯罪者，應諭知無罪之判決；刑事訴訟法第一
    百五十四條第二項、第三百零一條第一項分別定有明文。次
    按過失責任，係以行為人對於一定之事實，依法律或契約、
    習慣、法理及日常生活經驗，在不超過社會相當性之範圍，
    應負注意義務，應注意能注意而疏未注意，致發生危害，始
    應令負過失之刑責。茍行為人已盡相當之注意義務而無疏虞
    ，則縱有危害發生，亦無刑責可言。本件公訴人認被告違反
    線路巡勘注意義務，且因其注意義務之違反，因而造成被害
    人呂永在遭斷落之中華電信屋外線勾纏跌落水溝死亡，故本
    案即需審究：(一)被害人呂永在是否因遭中華電信斷落之屋外
    線影響，導致行車失控掉落水溝；(二)若被害人呂永在確實因
    中華電信斷落之屋外線影響致失控掉入水溝，被告未巡勘發
    現屋外線斷落，有無違反注意義務；(三)上揭屋外線為應拆除
    之線路，被告未巡勘發現予以拆除，有無違反注義義務。
伍、經查：
一、被害人呂永在是否因受中華電信斷落之屋外線影響，致失控
    掉落水溝，導致死亡之結果：
  (一)被害人呂永在於九十七年一月三十日下午六時許，騎乘車牌
    號碼UMZ—015號機車，沿太保市春珠里中華電信公司南幹五
    六之十一分二電信桿旁之產業道路由西往東方向行進，於同
    日下午六時十二分許，為路人廖政和等人發現呂永在坐在產
    業道路北側之水溝內，機車車頭朝下在水裡、車尾朝上在水
    面上，經送醫急救後，因頭部外傷併腦出血、吸入性肺炎，
    於同年一月三十一日凌晨零時八分不治死亡乙情，業據證人
    呂永隆於警詢指述、證人甲○○、廖政和於偵查中證述明確
    （見相驗卷第二十八頁、第二百十三頁至第二百十五頁、第
    一百十六頁至第一百十七頁），並有相驗筆錄、相驗屍體證
    明書、臺灣嘉義地方法院檢察署檢驗報告書、嘉義長庚醫院
    診斷證明書、嘉義長庚醫院病歷、道路交通事故現場圖、道
    路交通事故調查報告表（一）、（二）各一份、嘉義縣警察
    局道路交通事故照片二十八張、相驗照片十張在卷可佐（見
    相驗卷第二十七頁、第三十三頁至第四十一頁、第六十一頁
    至第八十三頁、第四頁至第六頁、第十三頁至第二十六頁、
    第四十六頁至第五十頁）。是被害人呂永在於上揭時地，騎
    乘機車經過嘉義縣太保市春珠里中華電信公司南幹五六之十
    一分二電信桿旁之產業道路，人與機車均掉落至水溝內，並
    於九十七年一月三十一日因頭部外傷併腦出血、吸入性肺炎
    而死亡等情，即堪認定。
  (二)其次，被害人呂永在掉落之水溝位置，為距離太保市春珠二
    、四一分九分電力桿西側三點九公尺，距離上揭電力桿西側
    二十二公尺附近，有中華電信南幹五六之十一分二電信桿以
    及路燈桿（電信桿與路燈桿距離接近），而路燈桿上有中華
    電信公司應拆除之屋外線，該屋外線懸掛在路燈桿上，另一
    端則斷落乙情，有道路交通事故現場圖一份、嘉義縣警察局
    道路交通事故照片十張、嘉義縣警察局水上分局九十七年二
    月十六日嘉水警偵字第0970080760號函附之現場照片七張在
    卷可參（見相驗卷第五十八頁、第十三頁至第十八頁、第二
    十四頁至第二十六頁、第五十一頁至第五十四頁），被告亦
    不爭執被害人呂永在掉落之水溝附近，有中華電信公司之屋
    外線懸掛在路燈桿上，屋外線另一端則斷落之情形，且該路
    段為被告負責之線路巡勘範圍。是被害人呂永在掉落之水溝
    附近，有中華電信公司之屋外線懸掛在路燈桿上，且該屋外
    線一端斷落，該處所為被告負責之線路巡勘範圍等情，亦堪
    認定。
  (三)再被害人呂永在騎乘機車沿產業道路由西往東方向前進，其
    掉落之水溝附近，有中華電信公司應拆除之屋外線懸掛在路
    燈桿上，屋外線另一端斷落，業如前述，而證人廖政和即報
    案之路人於偵查中證稱：當天我下班返家途中，我和我二個
    同事看到事故，我就打電話報警，那天北風很大，有一條電
    線從北邊飄向南邊在產業道路中間搖擺，電線桿是東西向，
    那條電線很長，產業道路不是很寬，那條電線就在產業道路
    上飄來飄去，有飄到對面，已經橫跨整個產業道路，我看到
    一位機車騎士坐在水溝裡面，機車倒栽蔥倒在水溝內，後來
    救護車和警車陸續過來，等警察來了之後，就跟警察講一講
    ，然後就走了，我們沒有移動現場，也沒有移動電線，我看
    到電線時，電線沒有纏繞在死者機車或死者身上，而是飄在
    產業道路上等語（見相驗卷第一百十六頁至第一百十七頁）
    ；證人丁○○於偵查中證稱：我是消防局太保分隊小隊長，
    被害人救護那天是我開車，我們接到勤務中心電話，就趕到
    現場處理，死者坐在產業道路旁水溝中，我們叫他他已經沒
    有意識，當時天色昏暗，我們是十八點十七分抵達現場，那
    天風勢很大，我們到現場時，警察還沒到，我們左邊有東西
    在晃動、在飄，我沒有注意看是什麼，那時很緊急，救人第
    一，我們只有待二、三分鐘等語（見相驗卷第一百十七頁至
    第一百十八頁）；於本院證稱：我們救護車當天行經方向是
    產業道路由西往東方向，在現場我左手邊有一條好像什麼東
    西在搖晃，好像有一條線，但是不知道是什麼線，是從電線
    桿上飄下來的，有一部份掉在水溝，我們到達時線沒有飄動
    太大了，但是如果線在飄動，應該會刮到我開車的路等語（
    見本院卷一第二百三十三頁至第二百四十七頁）。而證人廖
    政和與被害人呂永在及被告均不認識，僅因下班途經該處，
    發現死者倒臥水溝中因而報警，並無任何偏袒他人之動機；
    證人丁○○係本於救護職責前往案發現場，與本案並無任何
    利害關係，是渠等證述具有真誠性與憑信性自無疑義。故依
    證人廖政和、丁○○上揭證述，證人廖政和、丁○○經過案
    發現場時，該懸掛在路燈桿上之屋外線，已經斷落並且隨風
    搖晃，且證人廖政和復證稱上揭斷落之屋外線係在產業道路
    上飄來飄去，並已橫跨整個產業道路之語，而證人廖政和經
    過案發現場發現死者倒臥水溝內，報警並等待救護車與員警
    到場時，實有相當之時間仔細觀察現場狀況，對於現場情形
    ，相較於負有緊急救護義務之證人丁○○，實有較為充裕之
    時間觀察，是證人丁○○雖並未證稱到場時該屋外線飄晃程
    度已跨越產業道路，此實與證人丁○○觀察時間點，以及停
    留現場時間較短、注意力多集中在救護被害人所致，尚非證
    人廖政和證述內容有何誇大虛捏事實。是依上揭證人證述，
    本件案發現場之屋外線，斷落後確實因風勢導致飄晃在產業
    道路上，並已達跨越產業道路之程度，應堪認定。
  (四)再者，被害人呂永在案發當時所穿著之外套、長褲，經採證
    並與本案屋外線送驗後，發現其中外套正面左衣領及左肩處
    均各有一處擦痕，擦痕處均發現有微量疑似受熱溶融凝固之
    黑色塊狀物（鑑定編號四之一、四之二）；長褲背面右大腿
    處有刮擦痕，該刮擦痕發現有微量外來黑色物質（鑑定編號
    五之一）；採自車禍現場之電線，由二條黃色金屬線及一條
    銀色金屬外包裹黑色膠質電線皮所組成，取黑色膠質皮鑑定
    （鑑定編號為六之一），經外觀比對編號四之一、四之二、
    五之一顏色均與編號六之一相似，再經以紅外線光譜分析法
    、掃瞄式電子顯微鏡/Ｘ射線能譜分析法、熱裂解氣相層析/
    質譜分析法分析結果，編號四之一、四之二、五之一、六之
    一均檢出聚乙烯樹脂成分。綜合研判結果為死者上衣正面左
    衣領及左肩處之微量疑似受熱溶融凝固之黑色塊狀物、褲子
    背面外來黑色物質，與車禍現場電線本身之黑色膠質電線皮
    相似，有內政部警政署刑事警察局九十七年四月二十五日刑
    鑑字第0970039506號鑑定書一份在卷可參（見相驗卷第一百
    四十七頁至第一百四十八頁），並有告訴代理人提出之衣褲
    照片及嘉義縣警察局水上分局現場勘察採證紀錄及所附之採
    證照片二十二張（見本院卷一第三百零五頁至第三百十二頁
    、相驗卷第九十六頁至第一百零七頁），是被害人呂永在之
    外套、褲子擦痕，經鑑定結果其上之外來物質，與本案屋外
    線外皮均為聚乙烯樹脂成分（長褲、外套本身為聚酯纖維成
    分），參以證人廖政和證稱案發當日風勢強大，案發地點之
    屋外線在產業道路上飄來飄去，已經橫跨整個產業道路等語
    ，佐以被害人呂永在機車煞車痕所載位置，確實係在懸掛斷
    落屋外線之路燈桿附近，有前述道路交通事故現場圖可參。
    而一般機車穩定度與防護程度均較為不足，行經道路若遇有
    電線飄晃在道路上，確實易影響機車騎士行進之安全，若行
    進間突遭電線飄擊，極易造成重心不穩失控情形，均足徵被
    害人呂永在係因屋外線在道路上飄晃影響機車行進安全，並
    已擊打呂永在左肩附近、褲子下方，導致其機車失控連人帶
    車跌落水溝，應堪認定。至被告及辯護人雖辯稱上揭衣褲外
    來物質所在位置與物理情形不符、衣褲之外來物質應係呂永
    在從事搭建房屋工作接觸電線造成云云。然被害人呂永在衣
    褲係在左肩、左衣領、長褲背面右大腿處有外來物質痕跡，
    而騎乘機車時，除非乘坐之位置較為後方，一般而言大腿後
    側本即非必然緊靠座墊，且屋外線因風勢飄起擊打時，其可
    能之方式實無必然情形，其遭擊打之次數亦無一定，是上揭
    衣褲外來物質存在位置，難謂有何違反物理原則；再者，被
    害人雖為從事鐵皮屋搭建工作，然上揭衣褲外來物質之位置
    為左肩、左衣領、長褲背面右大腿處，而一般操作機器時，
    多為手持工具操作，是容易接觸與機器相連之電線位置，應
    為手部，一般操作應無特意將電線攬於肩上或緊靠右大腿內
    側，造成摩擦痕跡之情形，是被告及辯護人辯稱外來物質為
    被害人平素工作造成，顯屬無據。
  (五)綜上所述，本件被害人呂永在騎乘機車行經案發地點，因遇
    中華電信公司懸掛在路燈桿上之屋外線斷落，飄晃在產業道
    路上且擊打被害人呂永在，致其重心不穩失控連人帶車跌入
    水溝內，造成頭部外傷併腦出血、吸入性肺炎而死亡之事實
    ，應堪認定。
二、被告巡勘時未發現屋外線斷落，有無違反注意義務：
  (一)本件案發地點之屋外線一端懸掛在中華電信南幹五六之十一
    分二電信桿旁之路燈桿上，另一端垂落橫越在產業道路上，
    業如前述，而證人廖政和於偵查中證稱：我工作就一定要經
    過那條產業道路，我前一天有經過該路段，也是傍晚的時候
    ，天色與案發當天情形一樣，大概是快六點，已經有點昏暗
    ，那一天沒有看到那條電線等語（見相驗卷第一百十七頁）
    。是依證人廖政和之證述，其於案發前一日約晚間六時許經
    過上開路段時，案發地點之屋外線並無斷落橫越情形，參以
    中華電信公司於本件事故發生前，並未接獲民眾通報屋外線
    斷落之紀錄，有中華電信股份有限公司嘉義營運處九十八年
    九月二十九日嘉人字第0980000071號函文在卷可參（見本院
    卷一第五十六之二頁至第五十六之四頁），而一般電線垂落
    時，因會影響行車安全，且對於電線種類、使用情形不瞭解
    ，看見之民眾易產生觸電疑慮而記憶深刻，並因容易造成公
    眾通行危險狀態多會主動通報，而本件案發地點之屋外線全
    無通報紀錄，亦可徵系爭路段屋外線斷落之時間，應非長久
    ，堪認證人廖政和證稱前一日經過該路段並無電線斷落飄晃
    ，應堪採信。
  (二)至公訴人雖主張本案屋外線原為中華電信客戶官雨田於九十
    年十二月十三日申請移機未拆除之屋外線，經勘查現場可知
    官雨田之房舍拆除甚久，於官雨田房舍拆除至案發期間，可
    推知系爭屋外線應垂落飄晃多年云云。然查，本件案發地點
    之屋外線，原申請人為官雨田，一端原裝設在中華電信南幹
    五六之十一分二電信桿上，另一端連接官雨田之房舍，官雨
    田於九十年十二月十三日申請移機，由中華電信公司積點工
    程承包商吉宏公司人員乙○○於九十年十二月十四日進行拆
    機、移機，有施工單、中華電信朴子營運市話用戶裝機工程
    日報表各一份在卷可參（見相驗卷第一百七十四頁、第一百
    八十七頁）。而九十七年一月三十日被害人呂永在遭飄晃之
    屋外線擊打時，案發地點附近並無官雨田之房舍，此觀九十
    七年一月三十日、同年月三十一日員警拍攝之道路交通事故
    現場照片自明（見相驗卷第十三頁至第十四頁），復經本院
    勘驗現場屬實，有勘驗筆錄、勘驗現場照片在卷可參（見本
    院卷一第三百十四頁至第三百十九頁）。是本案屋外線其中
    一端原應連接在官雨田房舍，一端裝設在中華電信之電信桿
    上，於案發前官雨田房舍既已拆除，該屋外線疑有垂落飄晃
    在產業道路上之可能，然證人廖政和前業已證稱於案發前一
    日經過時並未看見電線飄晃空中，且上揭路段為證人廖政和
    工作必經之路，若系爭屋外線於官雨田房舍拆除後即已飄晃
    ，則以證人廖政和經過上揭道路之頻繁程度，應可發現此線
    路斷落飄晃之情形，並應有民眾通報紀錄，參以本件系爭屋
    外線於最初裝設時，其一端應為懸掛在中華電信南幹五六之
    十一分二電信桿上，另一端連接申請人官雨田之房舍，然本
    件案發時該屋外線異常懸掛在路燈桿上，而非連接在中華電
    信之電信桿上，顯見於本案發生前，另有其他外力介入而將
    系爭屋外線移至路燈桿上，則該外力介入情形已影響屋外線
    之裝設方式，自難以官雨田房屋拆除此事，推論本案屋外線
    已斷落飄晃多時，仍應以證人廖政和前揭證述較為可採，即
    本案屋外線係於九十七年一月二十九日晚間六時許至翌日被
    害人呂永在行經案發地點前斷落。
  (三)再被告為中華電信嘉義營運處第八股助理工程師，案發地點
    之屋外線為被告巡勘範圍，此為被告所不爭執，而依中華電
    信線路巡勘作業說明第一點之規定「線路巡勘之目的，在於
    預先發現線路之各種有關問題，並予事先採取有效防範或改
    善措施，以消除災害發生，確保通信安全及通信暢通」，有
    中華電信線路巡勘作業說明一份存卷足按（見相驗卷第一百
    九十六頁至第一百九十七頁），復據證人辛○○即中華電信
    嘉義營運處第八股股長於本院證稱：被告巡勘時，需要看電
    桿有沒有傾斜，電纜、電線有沒有故障、斷裂或垂下，人孔
    蓋周圍AC有沒有破損，交接箱要打開來看有沒有腐蝕，搖搖
    看有沒有搖晃，有沒有被盜接錄音設備等語（見本院卷一第
    一百零四頁至第一百零六頁）。是被告從事上揭巡勘業務目
    的之一，即為發現線路各種問題，避免災害發生，而其巡勘
    方式，主要是以外觀判斷之方式，勘查線路等有無損壞或危
    害安全之情形。其次，依上揭中華電信線路巡勘作業說明第
    二點規定「線路定期巡勘至少每三個月為週期，週期越短越
    佳，對於貨櫃車及載重車通行頻繁、道路施工路段及重要道
    路，應加強作不定期巡勘，偏遠地區得每半年巡勘一次」。
    是依中華電信對於巡勘人員之業務規定，係以至少每三個月
    巡勘一次為原則，若屬貨櫃車及載重車通行頻繁、道路施工
    路段及重要道路，則應加強巡勘。而本件案發地點為一般產
    業道路，並非貨櫃車、載重車通行頻繁或重要道路，亦無證
    據證明於案發時該道路為施工路段，是被告依中華電信公司
    之巡勘業務規範，僅需至少每三個月巡勘一次，即不違反其
    應盡之巡勘義務。而被告於案發前已分別於九十六年四月三
    日、同年七月二日、同年九月二十八日、同年十二月二十八
    日巡視勘察案發地點電話屋外線，均未發現異狀，有架空線
    路巡勘記錄表四份在卷可稽（見相驗卷第一百九十八頁至第
    二百零一頁），則依上揭巡勘記錄，被告均已符合中華電信
    公司規範之至少每三個月巡勘一次，且依上揭中華電信線路
    巡勘規定，被告下次三個月定期巡勘時間為九十八年三月下
    旬，則被告依中華電信公司規範之巡勘作業說明進行巡勘時
    ，本即無法發現於九十七年一月二十九日晚間六時後，始斷
    落飄晃之本案屋外線，故被告按中華電信公司規定依其職責
    進行巡勘，難謂有何注意義務之違反。
  (四)再者，被告在中華電信嘉義營運處擔任之工作項目包含巡勘
    架空線路、地下管線、交接箱巡勘及桿線遭受損害求償處理
    ，以及其他交辦事項，上揭巡勘區域涵蓋嘉義縣朴子市、太
    保市、六腳鄉、鹿草鄉、東石鄉、布袋鎮、義竹鄉等七鄉鎮
    市○○○○路長約七百八十公里，地下管線長約九百八十公
    里，交接箱數量約為三百三十座乙情，有中華電信股份有限
    公司嘉義營運處九十八年九月二十九日嘉人字第0980000071
    號函文在卷可參（見本院卷一第五十六之二頁至第五十六之
    四頁），復據證人辛○○於本院證述明確（見本院卷一第八
    十六頁至第一百零六頁）。而依前述，本件案發地點之屋外
    線係於九十七年一月二十九日晚間六時許至翌日被害人呂永
    在行經案發地點前斷落，即約僅斷落飄晃一日之時間，且中
    華電信公司亦未接獲民眾通報屋外線斷落，亦如前述，是以
    被告負責巡勘轄區之廣，架空線路、地下管線之長度以及交
    接箱之數目以觀，以被告一人之力巡勘所轄區域，確實需要
    相當時間，實非僅短暫一日即可巡勘完畢，則被告未能於本
    案屋外線斷落飄晃時立刻發現處理，無論是依中華電信公司
    規範之巡勘作業說明，抑或一般日常生活經驗，均難謂其能
    注意僅斷落飄晃約一日之屋外線，而有應注意能注意而疏未
    注意之過失責任。
  (五)況依前述，本案電信屋外線之一端係連結在路燈桿上，並非
    中華電信公司之電信桿上，該屋外線顯已遭其他外力更動線
    路連接方式，就剩餘部分屋外線於案發前之連接情形，即有
    多種可能，而公訴人並未提出相當之證據證明案發前屋外線
    之連結情形，故難以排除屋外線於案發前係綁繞在路燈桿上
    、或連接在其他路燈桿、電力桿上，則被告於巡勘時，對於
    並非連接在中華電信公司電信桿上之線路，未能發現線路斷
    落，亦難謂有注意義務之違反。
  (六)綜上，被害人呂永在雖係遭被告負責巡勘範圍飄晃之屋外線
    擊打影響，導致機車失控掉落水溝身亡，然被告就屋外線有
    無斷落乙節，已依中華電信公司之巡勘作業說明盡其定期巡
    勘義務，且上揭屋外線斷落僅約一日，被告依中華電信公司
    規範至少每三個月巡勘一次，以及依一般日常生活經驗巡勘
    其所轄區域所需時間，事實上均無法於一日內即巡勘完畢，
    實難課以被告防止結果發生之責，從而，被告巡勘過程未能
    發現本案屋外線斷落乙節，尚難認被告有何過失。
三、被告巡勘時未發現本案屋外線為應拆除而未拆除之線路，有
    無違反注意義務：
  (一)本件案發地點之000000000號市內電話屋外線，一
    端原裝設在中華電信南幹五六之十一分二電信桿上，另一端
    則連接至官雨田嘉義縣太保市○○○○段一二八八號房舍外
    ，官雨田於九十年十二月十三日申請移機，上揭室內電話屋
    外線係由中華電信公司發包予吉宏公司承攬之「朴子服務中
    心九十年度用戶裝移機積點發包工程」之一，且係於九十年
    十二月十四日由乙○○施工乙情，業如前述，並有電信線路
    用戶設備裝移機工程契約書及中華電信朴子營運市話用戶裝
    機工程日報表影本各一份在卷可參。而上揭屋外線於九十七
    年一月三十日在案發地點垂落橫越產業道路，顯見該屋外線
    並未依約拆除，至為灼明。其次，上揭屋外線依積點發包工
    程契約完工後，係由九十年間擔任中華電信檢查員工作之己○○，依中華電信外觀結構檢查良否判定表檢查抽檢，業據
    證人己○○於本院證述明確（見本院卷一第一百零七頁至第
    一百十九頁），是被告並未負責屋外線之拆除工作，亦非負
    責檢查承包廠商有無依約拆除線路之驗收工作，而係依前述
    中華電信線路巡勘作業說明之規定，巡視勘查線路有無異狀
    ，至堪認定。
  (二)又證人辛○○於本院證稱：客戶申請移機的時候，必須要拆
    除屋外線、電話機，把話機移到新裝地點，屋外線則依據位
    置，要拆到牆壁保安器那邊等語（見本院卷一第九十頁、第
    九十八頁），復經本院勘驗案發現場附近住戶（嘉義縣太保
    市梅埔里梅子厝三三之七號），其電信線路之裝設，係自電
    信桿以屋外線連結到用戶外住家，固定在樓房外牆上，有本
    院勘驗筆錄及勘驗屋外線裝設照片三張在卷可參（見本院卷
    一第三百十五頁、第三百二十二頁至第三百二十三頁）。是
    本件案發地點之屋外線，於九十年十二月十三日官雨田申請
    移機時，承包廠商吉宏公司乙○○既未依約拆除，則於申請
    人官雨田裝機地點之建築物未拆除前，其裝設情形應為一端
    連結在中華電信南桿五六支十一分二電信桿上，另一端連結
    在官雨田嘉義縣太保市○○○○段一二八八號房舍外牆，其
    外觀實與一般正常使用之電信屋外線並無二致（依前述，本
    案證據僅能證明系爭屋外線於九十七年一月二十九日晚間六
    時許至翌日被害人呂永在行經案發地點前斷落），參以被告
    供稱：移機拆機依照公司內部規定，是由監工人員負責，驗
    收完畢要報給公司，但是公司不會把移機的地點這些資料給
    我們巡察人員等語（見本院卷二第三十頁）。是被告之業務
    範圍並非驗收承包廠商有無依約辦理移機拆除線路工程，復
    無移機應拆除之線路相關資料，而係以肉眼觀察線路有無異
    狀，則被告對於外觀上與使用中線路裝設方式相同之本案0
    00000000號市內電話屋外線，於巡視勘查時未能發
    現此為應拆除而廠商未予拆除之線路，難謂有何注意義務之
    違反。
  (三)再本案000000000號市內電話屋外線，原裝設之官
    雨田嘉義縣太保市○○○○段一二八八號房舍，於本件被害
    人呂永在遭屋外線飄擊前即已拆除，業如前述，而依上述屋
    外線裝設方式為一端連接在中華電信南桿五六支十一分二電
    信桿上，另一端連結在官雨田房舍牆壁上之裝設方式，於官
    雨田房舍拆除後，該屋外線之一端應已無連接處，被告巡勘
    至該地點時本應可觀看出異狀。然系爭屋外線於案發時一端
    為連接在路燈桿上，案發地點之屋外線係於九十七年一月二
    十九日晚間六時許至翌日被害人呂永在行經案發地點前，有
    垂落橫越道路之情形，業經本院認定如前，是本案之屋外線
    於案發前，已有其他外力介入改變原裝設方式，始會發生屋
    外線懸掛在「路燈桿」上之異常情形，則於官雨田房舍拆除
    後，本案屋外線之連結情形，除一端連結在路燈桿上，剩餘
    線路之裝設方式，實無相當之證據證明；若為整條屋外線綁
    繞在路燈桿上，因線路均已纏繞在路燈桿上，依外觀實難以
    判斷線路為中華電信之屋外線，且被告對於非屬中華電信公
    司架設之路燈桿，亦難謂有檢查之義務；若剩餘之屋外線另
    一端連結在其他路燈桿或電力桿上（即有架空之情形），而
    觀諸現場照片顯示之線路架設情形，案發地點之架空線路繁
    雜，則被告對於均未繫於中華電信公司電信桿上，且外觀並
    無垂落等異狀之線路，實難謂其能注意其上有中華電信公司
    之線路存在；若剩餘之屋外線另一端連結在中華電信公司之
    電信桿上，且有相當之架空長度，則被告巡勘線路時，應能
    注意該線路另一端連結在路燈桿上之異常架設情形，進而發
    現此為應拆除線路之可能。而公訴人就本件案發前系爭屋外
    線之情形，究竟為整條線路綁繞在路燈桿上方，抑或另一端
    連接在其他路燈桿上、電力公司之電力桿上，抑或中華電信
    之電信桿上，實未能提出足夠之證據加以證明，是案發前屋
    外線之裝設情形既有疑義，依照「無罪推定」、「有疑唯利
    被告」之原則，自難認被告對於系爭屋外線為應拆除之線路
    ，於巡勘過程未能發現一事，有應注意能注意而疏未注意之
    過失責任。
  (四)綜上，本案中華電信公司承包商人員乙○○應拆除之屋外線
    ，被告巡勘過程中雖未發現，然於該屋外線裝機地點即官雨
    田房舍拆除前，應拆除之屋外線外觀與一般正常使用之線路
    相同，被告自無法注意此為應拆除之線路；於官雨田房舍拆
    除後，就本案屋外線之架設情形，公訴人未能提出相當之證
    據證明，自難以推測之方式，認定被告能注意該屋外線為應
    拆除而未拆除之線路，而有業務上之過失。
四、至檢察官固聲請傳喚證人官雨田到庭，以證明其嘉義縣太保
    市○○里○○○○段一二八八號土地上建物何時拆除（見本
    院卷二第三十五頁）。惟本院審酌系爭屋外線之斷落時間，
    業據證人廖政和於檢察官偵訊時已證述明確，且本案屋外線
    嗣後係懸掛在路燈桿上，事實上已遭他人另行更動，則縱使
    證明官雨田房舍拆除之時間，亦無助於案發前屋外線連接情
    形之證明，是證人官雨田所得證明之事項顯與待證事實並無
    重要關連性，自無再調查之必要，附此敘明。
陸、綜前所述，本件中華電信公司之屋外線於官雨田房舍拆除前
    ，外觀應與一般正常使用之線路無異，復無相當證據證明房
    舍拆除後之屋外線裝設方式，為被告巡勘時所能注意屬應拆
    除之線路，參以被告已依中華電信公司規範之線路巡勘作業
    要點，約每三個月定期巡勘，且本案屋外線並無任何通報紀
    錄，就僅斷落約一日之屋外線，實難課以被告防止結果發生
    之責。是被告就系爭屋外線之斷落、未予拆除等情，於巡勘
    時是否有應注意能注意而疏未注意之過失，仍存在上開所述
    諸多合理之懷疑，公訴人之舉證亦難釋疑上開各情。又本院
    亦查無其他積極證據，足以證明被害人呂永在死亡之結果，
    與被告之其他疏失行為有何關連，自不能僅因被告為該路段
    之巡勘人員，而被害人係因該路段之屋外線飄擊導致失控落
    水死亡之事實，即以推測或擬制之方法，遽認被告確有前開
    業務過失致死之犯行，故本件尚不能證明被告犯罪，參照前
    開說明，應依法為被告無罪判決之諭知。
據上論斷，依刑事訴訟法第三百零一條第一項，判決如主文。
本案經檢察官王振名到庭執行職務。
中    華    民    國    99    年    4     月    8     日
                  刑事第一庭  審判長法  官  許進國
                                    法  官  張道周
                                    法  官  黃琴媛
以上正本證明與原本無異。
如不服本判決應於收受判決後10日內向本院提出上訴書狀，並應
敘述具體理由；其未敘述上訴理由者，應於上訴期間屆滿後20日
內向本院補提理由書（均須按他造當事人之人數附繕本）「切勿
逕送上級法院」。告訴人或被害人如對於本判決不服者，應具備
理由請求檢察官上訴，其上訴期間之計算係以檢察官收受判決正
本之日期為準。
中    華    民    國    99    年    4     月    8     日
                                    書記官  洪敏芳

司法院資訊處製作；財團法人民間司法改革基金會備份。
